【裁判字號】    95,上易,170
【裁判日期】    950808
【裁判案由】    詐欺
【裁判全文】
臺灣高等法院高雄分院刑事判決         95年度上易字第170號
上  訴  人
即自訴人    乙○○
自訴人代理  陳建和律師
被      告  甲○○
上開上訴人因被告詐欺案件，不服臺灣高雄地方法院94年度自緝
字第17號中華民國95年1 月26日第一審判決，提起上訴，本院判
決如下：
     主  文
上訴駁回。
     理  由
一、本案經本院審理結果，認原審諭知被告甲○○無罪認事並無
    不當，應予維持，原審判決書記載之證據及理由，除理由五
    之(一)所述與實情不符本院不予引用外，餘皆予以引用（如附
    件）。
二、查原判決理由五之(一)所載「被告自83年間起即陸續持客票向
    自訴人借款，前後共達一千多萬元，嗣因上揭客票未兌現，
    被告即簽發支票5 張換回前揭客票，而被告簽發之上揭支票
    同樣未兌現，被告再簽立系爭本票予自訴人，俟系爭本票到
    期日屆至亦無法兌現……」乙情，據自訴人於本院審理時指
    陳：此部分原審認定有誤，被告係簽發上開5 張支票予伊後
    ，因感於所借之錢太多，始又簽發借款總額之本票給伊收執
    ，作為擔保，被告簽開本票時，伊就上開5 張被告簽開之支
    票均尚未提示等語，並提出上開5 張支票（經影印後附卷）
    為證，稽諸被告係於83年11月30日簽開面額1,045 萬5,000
    元之本票1 張，而其簽開之5 張支票分別為83年11月30日面
    額200 萬元、182 萬5,000 元、200 萬元、同年12月31日面
    額373 萬元、84年元月31日面額90萬元，該等支票提示之日
    期分別為84年9 月1 日及同年月21日，均在本票簽開之後，
    則原判決認定被告係在支票未兌現後，始再簽開本票，顯與
    事實不符，本院不予引用，應予明。
三、再查，被告甲○○與自訴人乙○○原係好友關係，被告確有
    向自訴人借款一千餘萬元，固為其所不否認，其因投資於友
    人賴勝一之景觀事業及與其叔父林盛合夥經營苗圃事業失利
    ，致無法返還向自訴人所借之款項，惟嗣後被告曾向自訴人
    表示願提供其所有位於屏東縣林邊鄉○○○段之4 筆土地設
    定第二順位抵押權，為自訴人所拒，則被告究否自始即有詐
    欺之意圖，以其所持之客票假調借現金之名向自訴人施以詐
    術，仍有可疑，而未達到使法院確信其為真實之程度；本案
    尚無積極之事證足證被告有詐欺之犯行等情，業經原審於判
    決理論甚詳。原審因而諭知被告無罪，並無不合，自訴人
    上訴指摘原判決諭知被告無罪為不當，非有理由，應予駁回
    。
據上論斷，應依刑事訴訟法第368條、第373條，判決如主文。
中    華    民    國    95    年    8     月    8     日
                  刑事第四庭    審判長法  官  蕭權閔
                                      法  官  黃蕙芳
                                      法  官  陳吉雄
以上正本證明與原本無異。
本判決不得上訴。
中    華    民    國    95    年    8     月    9     日
                                      書記官  梁美姿
                                                      Q
附件：
臺灣高雄地方法院刑事判決              94年度自緝字第17號
自  訴  人  乙○○
自訴代理人  丙○○律師
被      告  甲○○
上列被告因詐欺案件，經自訴人提起自訴，本院判決如下：
    主  文
甲○○無罪。
    理  由
一、自訴意旨略以：被告甲○○於民國83年間向自訴人表示其因
    從事庭園造景工程，乃在屏東縣林邊鄉購置園地種植樹木花
    草及堆積購自花蓮造景用之石頭，以資降低成本而獲得更高
    之收益，惟因每案造景工程成本高、施工期間長，且在施工
    完成通過驗收，經3 個月始能結清該領工程款，以致常有墊
    本之情事，若同時連續承攬數件巨型造景工程，則有資本不
    足之困擾，因而要求自訴人借其現金周轉，俟工程完畢領取
    工程款後，立即償還，並邀自訴人至其林邊之園地參觀，以
    資取信自訴人，而自訴人以被告既係林氏宗親會會員，又開
    設造景工程公司，且在林邊又有土地，實令自訴人不虞其詐
    而誤信被告所言為真，除將款項陸續借其周轉外，並向朋友
    調現後交予被告使用，先後計達新台幣（下同）10,455,000
    元。嗣被告前所簽發持用以調借現款之支票，先後均未獲兌
    現，被告始出面懇求自訴人，同意其將債務延後至84年初園
    地賣掉後，就有能力全部償還，自訴人仍受其誆言所騙，而
    同意被告於83年11月31日簽發面額10,455,000元，到期日為
    84 年3月31日之本票1 紙（下稱系爭本票），交自訴人收執
    為憑，詎屆本票到期日，仍不見被告前來清償，自訴人乃至
    其鳳山家中找其追討，竟發覺被告舉家潛逃，經查該林邊之
    園地，皆係租賃而來，並非被告所有，至此自訴人始知受騙
    ，因認被告涉犯刑法第339 條第1 項之詐欺取財罪嫌。
二、自訴人認被告涉有前揭犯行，係以：(1)自訴人之指述；(2)系
    爭本票影本1 紙；(3)被告提供予自訴人設定第二順位抵押權
    之土地所有權影本1 份；(4)被告書寫予自訴人之信件影本1
    份等證據為其論斷之依據。訊據被告固坦承有簽發系爭本票
    予自訴人，並先後向自訴人借款達1,000 多萬元之事實，惟
    堅決否認有何詐欺取財犯行，辯稱：伊沒有詐騙自訴人，伊
    從事園藝工作已經20多年，向自訴人借來的錢都有用於公司
    調度，是因投資失利，才導致無法還錢；伊一開始是持客票
    向自訴人借錢，後來客票都跳票，伊就換自己的支票給自訴
    人，後來伊的支票也跳票，伊就簽立系爭本票予自訴人，嗣
    後本票也沒有兌現，伊有拿一筆土地要設定第2 順位抵押權
    予自訴人，但自訴人不願意，後來伊離開住處，想要賺錢還
    給自訴人；伊都有支付借款利息予自訴人等語。
三、證據能力之判斷：按被告以外之人於審判外之陳述，雖不符
    前4 條之規定，而經當事人於審判程序同意作為證據，法院
    審酌該言詞陳述或書面陳述作成時之情況，認為適當者，亦
    得為證據；又當事人、代理人或辯護人於法院調查證據時，
    知有第159 條第1 項不得為證據之情形，而未於言詞辯論終
    結前聲明異議者，視為有前項之同意，刑事訴訟法第159 條
    之5 定有明文。關於系爭本票影本、土地所有權狀影本、財
    政部高雄市國稅局綜合所得稅各類所得資料清單暨財產歸屬
    清單、被告書寫予自訴人之信函影本、利息計算紙影本暨借
    款總金額表、調解書影本、臺灣屏東地方法院88年度重訴字
    第289 號民事判決、臺灣高等法院高雄分院90年度重上字第
    41號民事判決、賴勝一書寫予被告之信函、支票及其退票理
    由單影本、林盛造景種苗有限公司基本資料查詢表、景觀企
    業有限公司基本資料查詢表、耀鼎企業有限公司經濟部公司
    執照、高雄縣政府營利事業登記證及高雄縣商業會會員證書
    等證據，當事人於本案言詞辯論終結前均未曾就此聲明異議
    ，且本院審酌上開證據作成時之狀況認為適當，是依刑事訴
    訟法第159 條之5 第2 項之規定，認為係傳聞法則之例外，
    均具有證據能力。
四、按犯罪事實應依證據認定，無證據不得認定犯罪事實；不能
    證明被告犯罪者，應諭知無罪之判決，刑事訴訟法第154 條
    第2 項、第301 條第1 項分別定有明文。又事實之認定，應
    憑證據，如未能發現相當證據，或證據不足以證明，自不能
    以推測或擬制之方法，為裁判基礎；且認定不利於被告之事
    實須依積極證據，苟積極證據不足為不利於被告事實之認定
    時，即應為有利於被告之認定；另認定犯罪事實所憑之證據
    ，雖不以直接證據為限，間接證據亦包括在內，然而無論直
    接證據或間接證據，其為訴訟上之證明，須於通常一般之人
    均不致有所懷疑，而得確信其為真實之程度者，始得據為有
    罪之認定，倘其證明尚未達到此一程度，而有合理之懷疑存
    在而無從使事實審法院得有罪之確信時，即應由法院為諭知
    被告無罪之判決（最高法院40年台上字第86號、30年台上字
    第816 號、76年台上字第4986號判例意旨參照）。又按刑法
    第339 條第1 項所規定詐欺罪，係以行為人自始具有為自己
    或第三人不法之所有之意圖為要件，既為犯罪成立之前提，
    自須根據積極證據加以判斷；民事債務人未依債之本旨履行
    ，在一般社會生活經驗上可能之原因非一，即使在債之關係
    成立之後惡意遲延給付甚或不為給付，倘無其他足以證明債
    務人自始即具有不法所有意圖之積極證據，亦僅能認係民事
    債權債務糾紛。由於刑事被告依法並無自證無罪之義務，根
    據刑事訴訟法第154 條規定，若無足可超越合理懷疑之證據
    以證明被告確係自始意圖不法所有，不得僅憑事後不履行債
    務之客觀事態，推定被告原有詐欺取財之犯意。既不能積極
    證明被告自始具有犯罪故意，縱使被告就其所陳民事違約之
    原因同屬不能證明，仍不能因此令其負擔詐欺刑責（最高法
    院30年上字第482 號判例意旨參照）。
五、經查：
    (一)被告自83年間起即陸續持客票向自訴人借款前後共達1000
      多萬元，嗣因上揭客票未兌現，被告即簽發支票5 張換回
      前揭客票，嗣被告所簽發之上揭支票同樣未兌現，被告再
      簽立系爭本票予自訴人，俟系爭本票於到期日屆至亦無法
      兌現等事實，業據被告自承不諱，復有系爭本票影本（自
      緝卷第4 頁背面參照）及被告所書寫予自訴人之信函影本
      1 份（自緝卷第69頁參照）在卷可稽，應堪認定為真實。
    (二)惟被告確於72年間起設立耀鼎企業有限公司以經營園藝苗
      圃事業，嗣於82年間投資由友人賴勝一擔任負責人之景觀
      企業有限公司所經營之事業，另於83年間與其叔父林盛所
      設立之林盛造景種苗有限公司共同投資苗圃事業，因資金
      調度需要，故持上揭客票向自訴人借款等情，業具證人林
      盛於本院審理中結稱：伊與被告於83年間合夥投資購買樹
      苗，當時買了1000多萬元的樹苗，被告大概拿50萬元現金
      出來，其餘以被告所種植的樹苗及石頭當作投資，總共投
      資約600 多萬元等語明確（自緝卷第183 至185 頁參照）
      ，並有耀鼎企業有限公司經濟部公司執照、高雄縣政府營
      利事業登記證及登記證及高雄縣商業會會員證書各1 紙（
      自緝卷第242 至244 頁參照）、景觀企業有限公司公司登
      記基本資料查詢表1 份（自緝卷第221 至223 頁參照）、
      賴勝一書寫予被告之信函1 份（自緝卷第140 頁參照）、
      林盛造景種苗有限公司基本資料查詢表1 份（自緝卷第
      218 至220 頁參照）在卷可據，顯見被告確係因公司投資
      及資金調度需要而向自訴人借款，尚難謂被告有何施用詐
      術使自訴人陷於錯誤而交付款項之情事可言。
    (三)被告於向自訴人借得上開款項後，即與其叔父林盛共同投
      資苗圃事業，惟因經營失利，所投資之600 萬元全然虧損
      等情，業據證人林盛於本院審理中結稱：伊所購買之樹苗
      種植在屏東縣新碑鄉○○村○○段地號37號之「南豐苗圃
      」上，嗣因租期到期，伊無法依照調解所定時間遷移樹苗
      ，故全部樹苗均遭沒收，所以這次投資都虧錢並各自認賠
      等語明確（自緝卷第183 至185 頁參照），並有調解書影
      本1 紙（自緝卷第127 頁參照）、臺灣屏東地方法院88年
      度重訴字第289 號民事判決1 份（自緝卷第128 至134 頁
      參照）、臺灣高等法院高雄分院90年度重上字第41號民事
      判決1 份（自緝卷第135 至139 頁參照）在卷可稽；另被
      告投資由其友人賴勝一擔任負責人之景觀企業有限公司，
      其間賴勝一並持支票先後向被告借款共500 餘萬元，惟因
      賴勝一經商失敗，致上開支票均先後未獲兌現，向被告所
      借貸之款項亦無法返還等節，則有賴勝一所簽發之支票暨
      退票理由單共15紙（自緝卷第141 至155 頁參照）及賴勝
      一書寫予被告之信函1 份（自緝卷第140 頁參照）附卷可
      查，足見被告辯稱向自訴人所借得之款項，確有用於公司
      投資及資金調度，惟因嗣後投資失利，導致投入資金均血
      本無歸，復因友人所借款項並未返還，以致無法清償向自
      訴人所借得之款項等情，洵屬有據，應堪憑採。準此，自
      不得僅以被告所簽發之本票到期未獲兌現，遽認被告向自
      訴人借款之初，即有不法所有之意圖。
    (四)被告於所簽發之本票未獲兌現之際，即提供其所有之位於
      屏東縣林邊鄉○○○段第26之21、26之114 、26之115 、
      143 地號土地共4 筆欲設定第2 順位抵押權予自訴人以擔
      保自訴人之債權，係自訴人不願接受等情，業據自訴人所
      自承不諱，亦有上開土地所有權狀影本4 紙在卷可參（自
      緝卷第123 至126 頁參照），是由被告於系爭本票未兌現
      後，即積極主動欲以上揭土地為借款之擔保，且事先告知
      自訴人上開土地已設有第1 順位抵押權等情觀之，顯見被
      告雖因經濟陷於困境而無資力返還所借款項，惟仍盡力使
      自訴人之借款獲得相當擔保，益證被告並非基於不法所有
      意圖而蓄意詐騙自訴人款項等情甚明。至自訴人雖指稱：
      被告所提供設定抵押之土地均係被告租賃而來，且價值不
      高云云。惟查，上開土地4 筆均為被告所有，已如前述，
      復前揭土地於清償第1 順位抵押權所擔保之債權後，是否
      仍有餘額足資清償第2 順位抵押權所擔保之本案借款，應
      待上開土地拍賣後始能得知，尚不能以事後經拍賣果不足
      清償第2 順位抵押權所擔保之本案借款，即遽予推論上開
      4 筆土地於設定第1 順位抵押權後已無價值，蓋土地拍賣
      價額恆受時空環境等客觀因素影響，非可一概而論，故自
      訴人上開指稱，尚非可採。
    (五)末查授信行為於通常社會生活上本具有一定程度之風險，
      而以一般民間社會生活經驗而言，除基於特定營利計劃而
      以借貸方式籌集資金者外，其因遭逢經濟困難，基於嗣後
      另以其他資金償還之期待而對外週轉應急，事所恆有，尚
      不得以被告持客票向自訴人調借現金，嗣經自訴人提示上
      開客票未獲兌現，即遽指被告無意清償，具不法所有意圖
      ，蓋被告如係蓄意詐騙自訴人，則被告於其最初持以向自
      訴人借款之客票未獲兌現後，大可捲款潛逃，甚或相應不
      理，又何必再自行簽發支票以換回上開客票，並俟上開支
      票亦無法兌現後，再簽發系爭本票換回上開支票，復於系
      爭本票無法兌現後，再提供土地4 筆以為自訴人借款之擔
      保，顯然多此一舉。參以被告與自訴人間關於本案之借貸
      方式，係採取預扣利息之方式，亦即自訴人所借予被告之
      實際款項，已將利息部分於所貸與之款項中先行扣除，此
      有被告所提出之利息計算紙影本共38紙附卷可查（自緝卷
      第83至120 頁參照），亦經自訴人於本院審理中自承：上
      開單據是伊的字跡，單據上所記載的是被告所持客票扣除
      利息後，由伊支付給被告之借款等語無訛（自緝卷第57頁
      參照），是被告既於借貸之初既已預先清償利息，尤見被
      告於本件借款，應非基於不法所有意圖，故被告雖嗣後未
      能如期清償，惟亦僅能認係民事債權債務糾紛，尚不能以
      此即令被告負擔詐欺刑責。
六、綜上所述，被告究否自始即有詐欺意圖，並以所持客票假調
    借現金之名向自訴人施以詐術，本院認為均仍存有合理之懷
    疑，尚未到達確信其為真實之程度。此外，復無其他積極證
    據足認被告有自訴人所指之詐欺犯行，自難以自訴人片面、
    推測之指訴遽為不利被告之認定，依照首開說明，自應為無
    罪之諭知。
據上論斷，應依刑事訴訟法第343 條、第332 條、第301 條第1
項，判決如主文。
中    華    民    國    95    年     1    月    26    日
                  刑事第四庭   審判長法  官  郭玫利
                                     法  官  陳明呈
                                     法  官  陳振嘉
如不服本判決，應於收受送達後10日內向本院提出上訴書狀。
以上正本證明與原本無異。
中    華    民    國    95    年    1     月    26    日
                                     書記官  顏宗貝


司法院資訊處製作；財團法人民間司法改革基金會備份。
